【裁判字號】    98,消債抗,2
【裁判日期】    980116
【裁判案由】    更生事件之抗告
【裁判全文】
臺灣臺南地方法院民事裁定             98年度消債抗字第2號
抗  告  人  甲○○
                        4樓之.
上列抗告人因消費者債務清理條例事件聲請更生，對於中華民國
97年12月12日本院97年度消債更字第1121號裁定提起抗告，本院
裁定如下：
    主  文
抗告駁回。
抗告程序費用新臺幣壹仟元由抗告人負擔。
    理  由
一、抗告意旨略以：
  (一)抗告人長子陳弘明於94年9月就讀國立成功大學，當時只有
    19歲，抗告人自有義務及責任給予受教的權利，何況每個大
    學生的年齡必定會超過原裁定所謂的已成年（7歲＋國小6年
    ＋國中3年＋高中3年＋大學4年＝23歲），不需由父母來扶
    養而需自給自足，如此中華民國之經濟與未來又將如何延續
    ；窮人家的小孩必定就需矮人一截，且無法與正常家庭的小
    孩作齊頭式的競爭，故原裁定實有違善良的社會風俗，且抗
    告人之長子因家境貧窮還須辦理助學貸款才可以進入學校就
    讀，而其所就讀的學校還是國立大學，抗告人自無因家庭貧
    窮而要其放棄學業，若原裁定所言，身為父母的立場，更是
    無地自容，且礙其未來前途之發展。
  (二)綜上，原裁定以聲請人每月剩餘金額21,921元大於協商繳款
    金額21,829元，足認抗告人應有能力繳交協商款項，不該毀
    諾，從而不計算抗告人對長子陳弘明扶養之事實，實有違常
    理，對抗告人顯失公平云云。
二、按聲請更生或清算不合程式或不備其他要件者，法院應以裁
    定駁回之，但其情形可以補正者，法院應定期間先命補正，
    消費者債務清理條例第8條定有明文。次按債務人與金融機
    構協商成立者，不得聲請更生或清算，但因不可歸責於己之
    事由，致履行顯有重大困難者，不在此限；本條例施行前，
    債務人依金融主管機關協調成立之中華民國銀行公會會員辦
    理消費金融案件無擔保債務協商機制與金融機構成立之協商
    ，準用前項之規定，消費者債務清理條例第151條第5項、第
    6項亦分別有明文規定。
三、經查：
  (一)抗告人於聲請更生前，曾依金融主管機關協調成立之中華民
    國銀行公會會員辦理消費金融案件無擔保債務協商機制，與
    債權銀行於95年9月14日成立協商，雙方約定由聲請人自95
    年9月份起，分80期，利率7%，每月清償21,829元，至全部
    清償為止，此有債務協商協議書附卷可稽，堪信為真實。
  (二)抗告意旨雖謂：抗告人長子陳弘明於94年9月就讀國立成功
    大學，當時只有19歲，抗告人自有義務及責任給予受教的權
    利，何況每個大學生的年齡必定會超過原裁定所謂的已成年
    ，不需由父母來扶養而需自給自足，如此中華民國之經濟與
    未來又將如何延續；窮人家的小孩必定就需矮人一截，且無
    法與正常家庭的小孩作齊頭式的競爭，故原裁定實有違善良
    的社會風俗云云。惟查：
    政府為幫助家庭經濟存有困難之學子得以順利完成學業，
      提供低利助學貸款，並於畢業一年後始開始計息還款，據
      抗告人之陳述，其長子陳弘明亦有申辦助學貸款，抗告人
      之債務壓力應可獲得減輕，且抗告人長子陳弘明既已年滿
      20歲，應具有相當之謀生能力，亦可藉由打工貼補家用甚
      或維持生活，是以，抗告人對於長子陳弘明應無扶養之必
      要。
    按消費者債務清理條例第151條第5、6項規定：「債務人
      與金融機構協商成立者，不得聲請更生或清算。但因不可
      歸責於己之事由，致履行顯有重大困難者，不在此限。本
      條例施行前，債務人依金融主管機關協調成立之中華民國
      銀行公會會員，辦理消費金融案件無擔保債務協商機制與
      金融機構成立之協商，準用前項之規定。」，所謂因不可
      歸責於己之事由，致履行顯有重大困難之情形，應係指債
      務人與最大債權金融機構協商「成立後」，債務人之經濟
      狀況、生活等客觀事實有顯著變動者而言，亦即債務清償
      方案成立後，固由債務人按其條件履行，惟須於其後發生
      情事變更，在清償期間因不可歸責於己之事由，而有收入
      或收益不如預期或支出增加之情形，致該還款方案履行困
      難甚或履行不能，始能聲請更生或清算。此項規定旨在避
      免債務人任意毀棄已成立之協商，濫用更生或清算之裁判
      上債務清理程序，況該債務清償方案係經當事人行使程序
      選擇權所為之債務清理契約，債務人自應受該還款協議所
      拘束。
    綜上所述，抗告人在毀諾前即95年5月前之每月平均收入
      35,000 元，扣除抗告人及其子女每人每月基本生活費用
      13,079元（計算式：9,829＋3,250＝13,079）後之餘額
      21, 921元（35,000－13,079＝21,921元，當時尚足夠履
      行債務人依債務協商約定每月應償還之款項21,829元。是
      以，抗告人若依前開收支情形，應能適當樽節開支，不致
      於因民間借貸關係而無法依約償還，導致民間債權人催討
      嚴重而影響本人之工作行為，而無法繼續於鉅程砂石有限
      公司服務，抗告人既未適當審酌自身經濟情況，致使償債
      能力大為減弱，實可歸責於抗告人本身，自不符合「因不
      可歸責於己之事由，致履行顯有重大困難之情形」之意旨
      。
四、綜上所述，本件抗告人既無不可歸責於己之事由，致履行顯
    有重大困難之情形，已與首揭消費者債務清理條例所定得聲
    請更生程序以清理債務之要件不符，其聲請更生即屬要件不
    備，且無從補正。原審裁定駁回其更生之聲請，並無不合。
    抗告意旨仍指摘原審裁定不當，求予廢棄另為裁定云云，為
    無理由，應予駁回。
五、據上論結，本件抗告為無理由，依消費者債務清理條例第15
    條，民事訴訟法第495條之1第1項、第449條第1項、第95條
    、第78條，裁定如主文。
中    華    民    國    98    年    1     月    16    日
                  民事第二庭  審判長法官  林念祖
                                    法官  張桂美
                                    法官  侯明正
以上正本係照原本作成。
本裁定不得抗告。
中    華    民    國    98    年    1     月    17    日
                              書  記  官  程欣怡


司法院資訊處製作；財團法人民間司法改革基金會備份。
